【裁判字號】    98,上易,464
【裁判日期】    980827
【裁判案由】    毀損
【裁判全文】
臺灣高等法院高雄分院刑事判決         98年度上易字第464號
上  訴  人  臺灣屏東地方法院檢察署檢察官
被      告  丙○○
選任辯護人  楊四海律師
上列上訴人因被告毀損案件，不服臺灣屏東地方法院98年度易字
第42號中華民國98年4 月30日第一審判決（起訴案號：臺灣屏東
地方法院檢察署97年度偵字第3413號），提起上訴，本院判決如
下：
     主  文
上訴駁回。
     理  由
一、公訴意旨略以：被告丙○○係坐落屏東市○○段172 、173
    地號土地所有權人，於民國94年6 月18日與甲○○○○○股
    份有限公司（下稱台屏公司）簽訂租賃契約，將上開土地面
    積3 分之2 部分租予台屏公司作為培育咖啡樹之種苗場之用
    ，租賃期間94年6 月18日起至97年6 月17日止。詎被告於97
    年1 月24日至26日間，明知該租賃期間尚未屆滿，竟基於毀
    損之犯意，僱請不知情的工人，以推土機及怪手將台屏公司
    所栽種之20萬餘株咖啡樹苗予以毀損，致生損害於台屏公司
    ，因認被告涉犯刑法第354 條之毀損罪嫌。
二、按犯罪事實應依證據認定之，無證據不得認定犯罪事實；不
    能證明被告犯罪者，應諭知無罪之判決，刑事訴訟法第154
    條第2 項、第301 條第1 項分別定有明文。次按認定不利於
    被告之事實，須依積極證據，苟積極證據不足為不利於被告
    事實之認定時，即應為有利於被告之認定，更不必有何有利
    之證據；且被告否認犯罪所持之辯解縱屬不能成立，仍非有
    積極證據足以證明其犯罪行為，不能遽為有罪之認定；而認
    定犯罪事實所憑之證據，雖不以直接證據為限，間接證據亦
    包括在內，然而無論直接或間接證據，其為訴訟上之證明，
    須於通常一般之人均不致有所懷疑，而得確信其為真實程度
    者，始得據為有罪之認定，倘其證明尚未達此一程度，而有
    合理懷疑存在時，事實審法院復就其心證上理由予以闡述，
    敘明其如何無從為有罪之確信，因而為無罪之判決，尚不得
    任意指為違法（最高法院30年上字第816 號、第1831號、76
    年台上字第4986號判例意旨參照）。又告訴人之指訴，係以
    使被告判罪處刑為目的，故多作不利於被告之陳述，自不得
    以其指訴為被告犯罪之唯一證據（最高法院52年台上字第13
    00號判例、81年度台上字第3539號、84年度台上字第5368號
    判決意旨參照）。
三、公訴人認被告涉犯毀損罪行，係以告訴人台屏公司之總經理
    乙○○之指訴、證人即乙○○配偶丁○○之證詞、租賃契約
    書及現場照片等資料，為其主要依據。訊據被告固坦承有於
    上開時地僱請工人整地一事，惟堅決否認有何毀損犯行，辯
    稱：我於94年間與台屏公司總經理乙○○訂立3 年租約，原
    約定1 年付1 次租金，第3 年要收取租金時，乙○○說要遷
    地，要求改為3 個月1 期，我於96年6 月重新擬定新約，因
    乙○○不在，才由其妻丁○○簽約，3 個月後乙○○還沒遷
    走，所以96年9 月又定了第2 次新約，也是丁○○簽約，96
    年12月到期後，我收不到租金，乙○○又不搬遷，所以96年
    12月26日、97年1 月8 日我才分別寄發存證信函予台屏公司
    董事長胡翠玲及丁○○，但都沒有回覆，我認為台屏公司已
    放棄地上物，又怕土地髒亂產生問題，才依租約約定僱工整
    地，並沒有毀損故意等語。
四、經查：（原審下列理由之認事用法並無不合，應予引用）
  (一)被告與台屏公司於94年6 月18訂立土地租賃契約書，約定租
    賃期間為94年6 月18日起至97年6 月17日，第1 年租金6 萬
    元，第2 年租金6 萬5,000 元，第3 年租金7 萬元，租期屆
    滿或契約終止，台屏公司應即將租賃土地回復原狀交還被告
    ，留置於土地上之地上物及尚未與土地分離之出產物，視為
    廢棄物，任由被告處理，第1 年及第2 年之租金均係以保證
    責任屏東縣台灣咖啡生產合作社（下稱台灣咖啡合作社）之
    支票給付，該約簽訂時台屏公司負責人為胡翠玲，台灣咖啡
    合作社負責人為胡翠玲之弟胡誌源，胡翠玲為乙○○配偶丁
    ○○之女兒，丁○○擔任台屏公司財務及台灣咖啡合作社會
    計職務，第1 、2 年之租金支票均由丁○○負責處理一情，
    業據被告供明在卷，核與告訴人台屏公司之總經理乙○○、
    證人即台屏公司財務丁○○於警詢、偵訊及原審審理供述情
    節相符（警卷第12至14頁；偵卷第13至18、67至68、116 至
    118 頁；原審卷第52至53頁），並有土地租賃契約書、台屏
    公司設立登記表、支票影本、存摺影本等資料附卷可稽（警
    卷第26至27頁；偵卷第85至87、158 至159 頁；原審卷第26
    頁），故上開事實，堪認為真實。
  (二)上開土地96年6 月18日至同年9 月17日，及同年9 月18日至
    同年12月17日之3 個月1 期租金各1 萬7,500 元，係由證人
    丁○○分別簽發台屏公司、台灣咖啡合作社名義之支票給付
    被告一節，業據被告供明在卷，並據證人丁○○於原審證述
    屬實（原審卷第54頁），並有票據資料1 紙在卷可按（警卷
    第30頁），足見上開土地之租金票據歷年均由證人丁○○簽
    發，應無疑義。又前開土地96年6 月23日、9 月19日變更期
    間之土地租賃契約書2 份均由證人丁○○簽名一情，亦據證
    人丁○○於偵查中證述明確（偵卷第18至19頁），並有變更
    契約2 份附卷足憑（警卷第28至29頁），證人丁○○雖稱係
    因受騙誤為租金收據始為簽名云云，然查，證人丁○○既係
    擔任台屏公司、台灣咖啡合作社之財務或會計職務多年，曾
    多次經手票據簽發，又該2 份變更契約於首行即記載「土地
    租賃契約期間變更」之文句，內容並載明承租期滿承租人應
    自行清除地上物交遷土地，且遍查全文10行，並無任何關於
    租金收據之敘述，故其供稱因受騙始為簽名，顯與常情有違
    ，難以採信。證人丁○○雖非告訴人台屏公司之代表人，惟
    其為台屏公司總經理乙○○之配偶，處理台屏公司財務票據
    之事項，94年原租賃契約簽約當時台屏公司董事長胡翠玲又
    係丁○○之女兒，已如前述，足徵證人丁○○並非一般之受
    僱人，其與台屏公司關係甚為密切，是被告辯稱誤認丁○○
    有表見代理權等語，尚非無據。被告主觀上既認證人丁○○
    已代理台屏公司變更租賃契約期間，是其於租期屆滿後，依
    據前揭變更租約之約定，認定台屏公司已放棄地上物而僱工
    整地，自難認其主觀上有毀損他人物品之故意。
  (三)被告於96年12月18日未能收取租金，故於96年12月26日、97
    年1 月8 日分別寄發存證信函予胡翠玲及丁○○，內容記載
    租期屆滿承租人應無條件自行清除地上物，請至被告住處處
    理等詞，該存證信函送達後由乙○○、丁○○簽收，乙○○
    未為任何回應一節，業據被告供述明確，核與告訴人台屏公
    司之總經理乙○○、證人丁○○於原審證述情節相符（原審
    卷第51至54頁），並有存證信函及送達回證2 份附卷可參（
    警卷第31至32頁），顯見被告確已送達存證信函予告訴人台
    屏公之總經理乙○○而未獲回應。告訴人台屏公司之總經理
    乙○○雖於原審證稱：台屏公司沒有變更契約，存證信函也
    不是寄給台屏公司，所以不必理會等語，惟查，依據94年6
    月18日租賃契約記載，胡翠玲係為台屏公司董事長無誤，而
    歷年租金均由丁○○簽發支票給付，如前所述，是被告將上
    開存證信函寄予胡翠玲、丁○○，亦合常理。而告訴人台屏
    公司並未支付96年12月18日起之租金一節，業如前述，衡諸
    常情，承租人於未支付租金之情形下，自可預想出租人必定
    不再出租土地將要求返還，倘出租人寄發租約屆期請求清除
    地上物之存證信函，事涉自己財務之重要事項，豈有任意不
    予理會之理？是證人乙○○所證，顯與常情有違，難以採信
    。況被告2 次寄發存證信函，均未獲回應，於未能收到租金
    1 個月後始僱工整地，益見其應係認定告訴人已放棄地上物
    始予清除，尚難以此即認被告有毀損故意。
  (四)證人即新生里里長邱正誠於偵查中證稱：被告來找我，跟我
    說土地契約到期，承租人都不出面處理，並拿出存證信函給
    我看，該地雜草叢生，環保局說容易滋生病媒蚊，要我處理
    ，我去找被告瞭解內情，97年1 月24日整地我有到場，待了
    約1 小時，我有說整地要拍照存證等語明確（偵卷第62頁）
    ，復有被告所提現場照片20幀在卷可按（偵卷第76至80頁）
    ，查證人與被告並無特殊關係，應無特別袒護被告之必要，
    上開所述應可採信，其前開證言與被告供稱怕土地髒亂產生
    問題才僱工整地等語互核一致，顯見被告確實沒有毀損故意
    ，否則何須請證人在場作證並自行拍照留存？又被告於原審
    審理供稱：上開土地目前閒置，無人使用，亦無出租他人等
    語明確，益徵被告係因認為告訴人不予承租，始依前開契約
    約定予以整地，以免徒生環境問題，並非為收回土地自用或
    再行出租，否則其若認為租約存在，當可繼續收取租金利益
    ，豈有推拒租金收益反而自行出資整地之理？是被告不為催
    收租金，反係寄發存證信函催告整地，可證其主觀上確係認
    為契約屆期，欲依契約約定整地，其依據合約行事，當難認
    有何毀損故意。
五、綜上所述，被告所辯各情，堪以採信。此外，復查無其他確
    切之證據足證被告有公訴人所指之犯行，依上開判例之意旨
    ，應認不能證明被告犯罪，則原審所為被告無罪之諭知，尚
    無不當。公訴人上訴意旨，仍執陳詞，指摘原判決不當，為
    無理由，應予駁回。
據上論斷，應依刑事訴訟法第368條，判決如主文。
本案經檢察官王登榮到庭執行職務。
中    華    民    國    98    年    8     月    27    日
                  刑事第九庭    審判長法  官 莊秋桃
                                      法  官 范惠瑩
                                      法  官 謝宏宗
以上正本證明與原本無異。
本判決不得上訴。
中    華    民    國    98    年    8     月    27    日
                                      書記官 蘇恒仁


司法院資訊處製作；財團法人民間司法改革基金會備份。
